【裁判字號】    90,交聲,39
【裁判日期】    900725
【裁判案由】    違反道路交通管理處罰條例聲明異議
【裁判全文】
臺灣苗栗地方法院交通事件事裁定                      九十年度交聲字第三九號
    移 送機 關   交通部公路局新竹區監理所苗栗監理站
    聲明異議人   乙○○
    即受處分人
右列受處分人因違反道路交通管理處罰條例案件，對於交通部公路局新竹區監理所苗
栗監理站九十年四月三日所為之處分（苗稽駕字第五四─Ｆ00000000號裁決
書），聲明異議，本院裁定如左：
    主  文
原處分關於吊銷駕駛執照永久不得考領部分撤銷。
前開撤銷部分不罰。
    理  由
一、聲明異議意旨略以：交通部公路局新竹區監理所苗栗監理站（下稱苗栗監理站）
    民國九十年四月三日以苗稽駕字第五四─Ｆ00000000號裁決稱：受處分
    人乙○○於九十年三月二十三日晚上九時許駕駛２Ｈ－７２９２號自小客車，在
    台十三線與八股路口為苗栗縣警察局苗栗分局警員李安惇舉發「酒精濃度過量經
    酒測為○‧五八毫克並肇事致人受傷後逃逸，而爰依道路交通管理處罰條例第三
    十五條第項第一款及第六十二條第一項之規定，作成對聲明人吊扣駕駛執照一年
    及罰鍰新台幣（下同）一萬二千元之裁決，受處分人前往苗栗監理站繳款時，該
    站以原裁決違誤更正裁決主文為罰鍰新台幣六千元及吊銷駕駛執照永久不得考領
    等情，聲明異議理由：（一）原處分業已生效，苗栗縣監理站不得任意變更原裁
    決內容。（二）受處分人於上述時間地點駕駛前開自小客車，因適逢夜市，僅以
    時速二十至三十公里速度行駛，車外人車鼎沸，故受處分人不知有擦撞被害人所
    騎機車，造成被害人擦傷，後因警方查訪上述車輛誰駕駛，才知情，並承認該車
    為受處分人所駕駛，完全無推卸責任之意，故受處分人根本不知有擦撞機車之事
    實，難謂有逃逸之故意，且被害人有無受傷應請傳喚被害人至庭說明，並提出診
    斷證明書為證，至於受處分人有酒精濃度過量駕車而違規，亦願接受該項處罰，
    但絕無肇事逃逸之故意，因此與道路交通處罰條例第六十二條第一項、第六十七
    條第一項之處罰要件不符。
二、按道路交通管理條例第六十二條第一項規定：「汽車駕駛人，駕駛汽車肇事致人
    受傷或死亡，應即採取救護或其他必要措施，並向警察機關報告，不得駛離；違
    者吊扣其駕照三個月至六個月；逃逸者吊銷駕駛執照。」同條例第三十五條規定
    ：「汽車駕駛人，駕駛汽車經測試檢定有左列情形之一者，處新臺幣一萬五千元
    以上六萬元以下罰鍰，並當場禁止其駕駛及吊扣其駕駛執照一年。因而肇事致人
    受傷者，並吊扣其駕駛執照二年；致人重傷或死亡者，吊銷其駕駛執照，並不得
    再考領：一  酒精濃度超過規定標準。二  吸食毒品、迷幻藥、麻醉藥品及其相
    類似之管制藥品。汽車駕駛人經依前項規定吊扣駕駛執照，並於吊扣期間再有前
    項情形者，處新臺幣六萬元罰鍰，並吊銷其駕駛執照；如肇事致人重傷或死亡者
    ，吊銷其駕駛執照，並不得再考領。汽車駕駛人拒絕接受第一項測試之檢定者，
    處新臺幣六萬元罰鍰，並吊銷其駕駛執照；如肇事致人重傷或死亡者，吊銷其駕
    駛執照，並不得再考領。汽車駕駛人肇事拒絕接受或肇事無法實施第一項測試之
    檢定者，應由交通勤務警察或依法令執行交通稽查任務人員，將其強制移由受委
    託醫療或檢驗機構對其實施血液或其他檢體之採樣及測試檢定。汽車所有人，明
    知汽車駕駛人有第一項各款情形，而不予禁止駕駛者，並吊扣其汽車牌照三個月
    。」、同條例第六十七條第一項規定：「汽車駕駛人，曾依第二十七條第二項、
    第二十九條之二第四項、第三十五條第一項、第二項後段、第三項後段、第三十
    七條第二項、第五十四條、第六十一條第一項第一款、第二款、第六十二條第一
    項之規定吊銷駕駛執照者，終身不得考領駕駛執照。」等情可知，本條構成要件
    以故意犯為必要。再觀司法院大法官解釋第二七五號解釋文：「人民違反法律上
    之義務而應受行政罰之行為，法律無特別規定時，雖不以出於故意為必要，仍須
    以過失為其責任條件。但應受行政罰之行為，僅須違反禁止規定或作為義務，而
    不以發生損害或危險為其要件者，推定為有過失，於行為人不能舉證證明自己無
    過失時，即應受處罰。行政法院六十二年度判字第三○號判例謂：「行政罰不以
    故意或過失為責任條件」，及同年度判字第三五○號判例謂：「行政犯行為之成
    立，不以故意為要件，其所以導致偽報貨物品質價值之等級原因為何，應可不問
    」，其與上開意旨不符部分，與憲法保障人民權利之本旨牴觸，應不再援用。」
    得知，在觸犯不服從之輕微犯時，仍須有可歸責事由，才可以對人民加以處罰，
    以保障憲法所賦予人民之基本權利，刑罰與行政罰並無不同。承上所述，本件條
    文規定以故意犯為構成要件，是應調查聲明異議人是否肇事後故意逃逸之事實。
三、經查：
    （一）聲明異議人雖承認於上開地點、時間有酒精濃度過量駕車肇事的情形，惟
          否認有肇事後駛離現場故意逃逸之事實，陳稱不知擦撞被害人所騎的機車
          ，且被害人是否受傷亦不詳等語，經查：被害人因前開擦撞，人車倒地受
          有些微擦傷。因只受輕微擦撞，並未看醫生，無法提出診斷證明書，且受
          處分人於第二天有前往道歉等情，並經被害人甲○○至庭證稱屬實，可證
          上開車禍確實只有輕微擦撞，因此異議人辯稱：在夜晚人車鼎沸之情形下
          ，甚難發現擦撞，並不知有肇事，無逃逸現場之故意等詞，應足採信，參
          照前開法條規定，本件與上開法條規定需故意犯之構成要件不符。
    （二）又受處分人係因酒精濃度過量駕車致人受傷，依照道路交通管理處罰條例
          第三十五條第一項第一款處罰鍰外並吊扣其駕駛執照壹年；另依據同條例
          第六十二條第一項規定，駕駛汽車肇事致人受傷或死亡，逃逸者吊銷駕駛
          執照，而處罰吊銷駕照不得考領，因電腦程式設計有瑕疵，未能完整列印
          處罰主文，乃以手寫方式補充，以為裁決書處罰主文與規定相符，均係第
        一次處罰，並非變更原處分另行處罰，有交通部公路局新竹區監理所苗栗
          監理站九十年五月七日90竹監苗字第03824號函在卷足資為證，因此受處
          分人以監理站任意變更原處分之答辯，應有誤會。
    （三）綜上所述，受處分人之異議為有理由，原處分有關駕車逃逸吊銷駕駛執照
          永久不得考領部分既違法，應予以撤銷，此部分改處不罰；然受處分人酒
          精濃度過量仍駕駛車輛，依照道路交通管理處罰條例第三十五條第一項第
          一款處罰鍰一萬二千元及吊扣駕駛執照一年之部分，則維持原處分，併此
          敘明。
四、據上論斷，應依道路交通案件處理辦法第二十條，裁定如主文。
中      華      民      國    九十      年      七      月    二十五    日
                                      臺灣苗栗地方法院交通法庭
                                          法  官    張 珈 禎
右正本證明與原本無異。
如不服本裁定，應於裁定送達後五日內向本院提出抗告狀。
                                          書記官    黃 正 中
中      華      民      國    九十      年      七      月    二十六    日


司法院資訊處製作；財團法人民間司法改革基金會備份。
